【裁判字號】    88,易,30
【裁判日期】    890106
【裁判案由】    詐欺
【裁判全文】
台灣苗栗地方法院刑事判決                            八十八年度易字第三號
    公  訴  人  台灣苗栗地方法院檢察署檢察官
    被      告  乙○○○
右列被告因詐欺案件，經檢察官提起公訴（八十七年度偵字第二０七一號）及移送併
案審理（八十八年度偵字第三二０號），本院判決如左：
    主  文
乙○○○無罪。
    理  由
一、公訴意旨略以：被告乙○○○明知自己已無資力償還借款，竟基於概括之犯意，
    意圖為自己不法之所有，先於民國八十六年九月間，佯稱替其子購屋，資金不足
    云云（而實際上乙○○○將所借款項用於投資股票市場），向丙○○○借款新台
    幣（下同）二十五萬元，言明一個月後償還，並約定利息每月三千七百五十元，
    到期又言明延期借款；復於同年十二月間以相同手法，向黃女借款四十五萬元，
    約定利息每月六千七百五十元，並分別交付以其夫張瑞華（另為不起訴處分）為
    發票人，到期日各為同年十月二十二日、十二月十三日，金額分別為二十五萬元
    、四十五萬元之支票各一紙，以為償還借款之用，致黃女陷於錯誤而貸款於乙○
    ○○，詎支票屆期提示均不獲兌現，丙○○○屢催無果，始知受騙，因認被告連
    續涉犯刑法第三百三十九條第一項之詐欺罪嫌云云。
二、按犯罪事實應依證據認定之，無證據不得推定其犯罪事實；又不能證明被告犯罪
    者，應諭知無罪之判決，刑事訴訟法第一百五十四條、第三百零一條第一項分別
    定有明文。次按告訴人之告訴，係以使被告受刑事訴追為目的，是其陳述是否與
    事實相符，仍應調查其他證據以資審認；又認定不利於被告之事實，須依積極證
    據，苟積極證據不足為不利於被告事實之認定時，即應為有利於被告之認定，更
    不必有何有利之證據，最高法院著有五十二年臺上字第一三○○號判例、三十年
    上字第八一六號判例可資參照。
三、本件公訴人認被告乙○○○涉犯前開詐欺罪嫌，無非係以右揭事實，已據告訴人
    丙○○○指訴甚詳，復經證人丁○○證述在卷，且被告於借款之初已陷於無資力
    狀態，雖被告以其夫張瑞華所有坐落苗栗市○○段五一六地號之土地及建物為償
    還之依據，惟該房地早經張瑞華於七十五年至八十一年間設定一千九百四十萬元
    最高限額抵押權予苗栗市農會，有苗栗縣土地建物登記簿各一份可稽，被告明知
    告訴人無法自上開土地、建物受償，仍向告訴人借款七十萬元，足見被告並無清
    償之誠意，抑且被告於八十七年二月二十三日提供上開土地供陳張焱娥設定抵押
    六百三十萬元，仍未還款，是其詐取告訴人七十萬元借款之犯意，已甚灼然，為
    其主要論據。訊據被告乙○○○固不否認有向告訴人借款七十萬元未還之事實，
    惟堅詞否認有何詐欺犯行，並辯稱：伊係於八十五年十月二十二日向告訴人借款
    二十五萬元，另於同年十二月十三日再向告訴人借得四十五萬元，並分別於八十
    六年間經延期換過一次支票，借款當時伊有向告訴人說係為買股票，該二筆借款
    伊均有付利息予告訴人至八十七年二月十三日，伊自八十五年一月起陸續向告訴
    人借過七次錢，除該二筆尚未償還外，其餘均有借有還，伊係因錢為他人拿走才
    無法還錢，並未詐騙告訴人等語。經查：（一）告訴人於偵查中先指稱被告於八
    十六年九月間，以替其子購屋資金不足為由，向其借款二十五萬元，再於同年十
    二月間以相同之理由向其借款四十五萬元等語，其後又另稱四十五萬元是八十五
    年借的，屆期未還再開支票，八十六年只借二十五萬云云（參見偵查卷第十二頁
  背面），嗣於本院訊問中先供稱在八十六年九月以前與被告均無金錢往來等語（
    參見本院八十八年一月二十一日訊問筆錄），復另供陳係於八十五年十月二十二
    日借被告二十五萬元，八十五年十二月十三日再借被告四十五萬元，且利息錢約
    收了一、二十萬等情（參見本院八十八年五月十日訊問筆錄），是告訴人前後指
    訴被告借款之時間已有不符，甚且差距約達一年之久。參以告訴人於本院訊問中
    先供承其與告訴人間有多次借款，除系爭之二筆借款未還外，其餘均有返還等語
    （參見本院八十八年一月二十一日訊問筆錄），嗣又否認與告訴人間有其餘之借
    款云云（參見本院八十八年五月十日訊問筆錄），是告訴人前後供述反覆不一，
    顯有未盡詳實之處。另證人丁○○並未親自見聞被告向告訴人借款之經過，其於
    偵查及本院訊問中證述之情節，無非係就告訴人告知之事項而為到庭轉述，顯屬
    傳聞證述，尚難據之證明告訴人於偵查中之指訴確與事實相符。是則被告究竟曾
    否以為其子購屋資金不足為由向告訴人借款？系爭之二筆借款是否即為被告以為
    其子購屋為由而借之款項？實非無疑。（二）被告向告訴人借款係以苗栗縣農會
    之支票為擔保，已據告訴人於本院訊問中供述明確（參見本院八十八年一月二十
    一日訊問筆錄），且被告向告訴人借款時並未說等賣房子才還錢等情，亦據告訴
    人於偵查中供述綦詳（參見偵查卷第四十六頁背面），是被告於借款時既未以其
    夫所有坐落苗栗市○○段五一六地號之土地及建物為償還之擔保，則縱該房地早
    經張瑞華於七十五年至八十一年間設定一千九百四十萬元最高限額抵押權予苗栗
    市農會，亦難據之認定被告有何施用詐術使告訴人陷於錯誤而交付借款之情事。
    另被告交付告訴人作為借款擔保之苗栗市農會支票二紙，該支票存款帳戶於八十
    六年十二月二十七日止尚有六十萬元之進出紀錄，有苗栗市農會信用部苗栗分部
    客戶往來交易明細表一份附卷可參，且被告所有華南商業銀行苗栗分行之存款帳
    戶，迄八十七年三月三日仍有八十七萬餘元之存款餘額，亦有華南商業銀行存款
    往來明細表一份在卷可按。是公訴人謂被告於借款之初已陷於無資力狀態云云，
    實嫌率斷。（三）公訴人又以被告於八十七年二月二十三日提供上開土地供陳張
    焱娥設定抵押六百三十萬元，仍未還款，是其詐取告訴人七十萬元借款之犯意，
    已甚灼然云云。然查，該抵押權之設定與告訴人於本院陳稱被告借款時間相距年
    餘，是否得據之揣測被告借款之初即必欲詐取告訴人之金錢，殊屬可疑。綜上所
    述，被告前開所辯，應堪採信。尚難僅憑告訴人前後不一尚有瑕疵之指訴，即遽
    認被告有何施用詐術之行為。此外，本院復查無其他積極證據足認被告有何公訴
    人所指之詐欺犯行，不能證明被告犯罪，揆諸首揭法條規定及判例意旨，自應諭
    知無罪之判決，以免冤抑。
四、另臺灣苗栗地方法院檢察署檢察官於八十八年一月二十五日以甲○岳洪偵三二０
    字第九九一號函移送被告乙○○○另涉犯詐欺犯行，認與本件詐欺部分具連續犯
    之關係，屬裁判上一罪，請求併案審理（案號八十八年度偵字第三二０號）。惟
    查，被告乙○○○本案既經無罪之諭知，則移送併案審理部分與本件即難認有何
    連續犯裁判上一罪之關係，且未據起訴，是移送併案審理部分本院無從審究，應
    檢還台灣苗栗地方法院檢察署檢察官另行依法處理，併予敘明。
據上論斷，應依刑事訴訟法第三百零一條第一項，判決如主文。
本案經檢察官絲漢德到庭執行職務。
中      華      民      國    八十九    年      一      月      六      日
                                        台灣苗栗地方法院刑事庭
                              法  官  王 萬 金
右正本證明與原本無異。
如不服本判決，應於判決送達後十日內向本院提出上訴狀( 應附繕本 )，上訴於
臺灣高等法院台中分院。
                                            書記官  陳 蕙 楠
中      華      民      國    八十九    年      一      月      十      日


司法院資訊處製作；財團法人民間司法改革基金會備份。
